臺灣高等法院臺中分院刑事判決　　　 96年度上更(一)字第6號
上　訴　人　臺灣彰化地方法院檢察署檢察官
被　　　告　丁○○
　　　　　　甲○○
上列上訴人因被告等偽造文書案件，不服臺灣彰化地方法院92年
度訴字第1號，中華民國92年8月21日第一審判決（起訴案號：臺
灣彰化地方法院檢察署91年度偵字第7722、8193號），提起上訴
，經本院判決後，由最高法院發回更審，本院判決如下：
    主  文
上訴駁回。
    理  由
一、公訴意旨略以：被告丁○○於民國下同89年4月13日，與告
    訴人丙○○約定以其妻子張惠齡名義購買丙○○所有坐落於
    彰化縣埤頭鄉○○段第651、647、646地號土地應有部分9分
    之2之所有權，而丙○○須於89年11月10日土地所有權登記
    完成時，將地上物拆除完畢，嗣因丙○○未依約定準時將地
    上物拆除，彼此對於債務發生糾紛，詎被告丁○○與被告甲○○竟共同基於犯意聯絡，在未取得丙○○同意之下，由被
    告甲○○擅自偽造丙○○之印章1枚，並進而在實施區域計
    畫地區自用農舍建造執照申請書內所附前揭土地之照片、切
    結書（2份）及設計圖上蓋章，偽造「丙○○」名義在實施
    區域計畫地區自用農舍建造執照申請書、鄉公所確無農舍證
    明書及切結書等文件，再持上開文件交由不知情之埤頭鄉公
    所職員謝耿洲而行使，該鄉公所遂於90年2月23日核發埤鄉
    建字第1622號業主丙○○自用農舍建造執照，而足生損害於
    丙○○。嗣因被告丁○○在該土地興建房屋，為丙○○所知
    悉，進而查知上情。因認被告丁○○、甲○○等二人共同涉
    犯刑法第216條、第210條行使偽造私文書之罪嫌云云。
二、按犯罪事實應依證據認定之，無證據不得認定犯罪事實，又
    不能證明被告犯罪者，應諭知無罪之判決，刑事訴訟法第15
    4條第2項、第301條第1項分別定有明文。次按告訴人之告訴
    ，係以使被告受刑事訴追為目的，是其陳述是否與事實相符
    ，仍應調查其他證據以資審認；又事實之認定，應憑證據，
    如未能發現相當證據，或證據不足以證明，自不能以推測或
    擬制之方法以為裁判基礎（最高法院40年臺上字第86號及52
    年台上字第1300號判例可資參照）。本件公訴意旨認被告丁○○、甲○○等二人涉有上開行使偽造私文書罪嫌，無非係
    以前開事實業據告訴人丙○○指訴明確，且經法務部調查局
    測謊結果，告訴人無情緒波動，研判未說謊；被告甲○○就
    系爭農舍建築執照係何人委託申請，於偵查中先後供述不一
    致，且供稱告訴人有找其申請農舍建築執照一事，經測謊結
    果，呈情緒波動，研判有說謊；被告丁○○於偵查中已供稱
    因告訴人未依約將舊房舍拆除，彼此關係已不佳，所以申請
    農舍建築執照時未找告訴人，足徵申請農舍建造執照一事，
    被告丁○○未告知告訴人，更遑論告訴人是否同意以其名義
    申請及將印章交付被告甲○○等為其主要論據。
三、訊據被告丁○○固坦承於前開時間，有以其妻張惠齡之名義
    向告訴人丙○○購買上開土地，又以告訴人之名義向彰化縣
    埤頭鄉公所申請自用農舍建造執照等事實不諱，惟堅決否認
    有何行使偽造私文書之犯行，辯稱：伊係為蓋農舍充為倉庫
    使用，始向告訴人購買上開土地，而農地買賣依規定二年內
    不得申請農舍，故伊於要購買上開土地之前，即與告訴人口
    頭約定，要以告訴人之名義申請農舍，俟伊與告訴人簽訂不
    動產買賣契約書後，始委託被告甲○○申請上開自用農舍建
    造執照，當時伊曾向被告甲○○說申請農舍建造執照所需之
    資料找告訴人拿，所以後來被告甲○○如何向告訴人拿，伊
    並不清楚等語。訊之被告甲○○亦坦承於前開時間有受被告
    丁○○之委託，代為向彰化縣埤頭鄉公所申請上開自用農舍
    建造執照之事實不諱，然亦堅決否認有行使偽造私文書之犯
    行，辯稱：申請上開自用農舍建造執照所用之告訴人印章係
    告訴人自己交付的，並非伊所偽造。至後來申請取得自用農
    舍建造執照後，係告訴人自行去申請撤銷的等語。
四、經查：
  (一)、本件被告丁○○係於89年4月13日，以其妻張惠齡之名義
      為承買人，向告訴人購買坐落彰化縣埤頭鄉○○段第651
      、647、646地號農地之應有部分各9分之2之所有權，業經
      被告丁○○陳明在卷，並經證人張惠齡證述屬實，復有告
      訴人提出之不動產買賣契約書影本1份附卷可稽。嗣上開
      永豐段第651地號農地，經原土地共有人申請分割，於89
      年12月4日分割出同地段第651、651之1、651之2、651之3
      等4筆農地；而被告丁○○於90年1月間委託被告甲○○，
      以告訴人之名義為起造人，並檢具申請書、切結書、無農
      舍證明書、戶籍謄本、土地登記謄本、從事耕作照片等，
      向彰化縣埤頭鄉公所就坐落於分割後之永豐段第651之3地
      號農地上申請自用農舍建造執照等情，亦有彰化縣北斗地
      政事務所92年3月5日所函送之前揭坐落彰化縣埤頭鄉○○
      段第651、651之1、651之2、651之3地號土地辦理分割之
      土地登記申請書、土地複丈申請書等資料，及彰化縣埤頭
      鄉公所92年1月14日所函送之上開自用農舍建照相關申請
      資料等在卷可參。按農業用地興建農舍辦法第3條規定：
      依本條例第18條第1項規定（農業發展條例第18條第1項規
      定，於89年1月4日修正施行後取得農業用地之農民，無自
      用農舍而需興建者，經主管機關核定，於不影響農業生產
      環境及農村發展，得申請以集村方式或在自有農業用地興
      建農舍）興建農舍之申請人應為農民，其資格應符合下列
      條件，並經直轄市、縣（市）主管機關核定：其中第2款
      規定「申請人之戶籍所在地及其農業用地，須在同一直轄
      市、縣（市）內，且其土地取得及戶籍登記均應滿二年者
      」。則被告丁○○辯稱其向告訴人購買之農地，於買賣後
      二年內不得申請興建農舍，暨被告甲○○於原審辯稱告訴
      人出售予被告丁○○之土地，於移轉登記後二年內禁建等
      語，尚非虛妄。
  (二)、而證人即為告訴人辦理上開土地分割，暨土地出售予被告
      丁○○事宜之代書謝瑞英於原審調查時到庭結證稱：「被
      告丁○○向告訴人購買上開土地之目的，係為興建農舍，
      充為倉庫使用，當初簽訂買賣契約時，因雙方均認識，故
      只有口頭約定，沒有將此目的寫入契約之內，告訴人瞭解
      雙方土地買賣成立後，會以其（指告訴人）名義申請興建
      農舍」等語（見原審卷第51頁至第52頁）。另證人即謝瑞
      英代書之助理游素端於另案（臺灣彰化地方法院檢察署90
      年度偵字第3660號謝瑞英偽造文書案）偵查時亦結證稱：
      「本案是謝瑞英接洽後把業務交給我處理，土地買賣契約
      書是我寫的，該買賣契約書之內容是我當場寫的，當時他
      們在簽契約書時我也在場，等他們討論確定契約書之內容
      ，我再幫他們寫在契約書裡，當時我有聽他們在討論農舍
      申請之事」各等語（見第3660號偵查卷第26頁至第27頁）
      。又被告丁○○購買本件系爭土地，既係為供興建農舍充
      為倉庫使用，而購買農地又有買賣後二年內不得申請興建
      農舍之規定，則被告丁○○於買賣該農地時與告訴人約定
      ，先以告訴人之名義申請興建自用農舍建照，亦確與其購
      地目的相符。準此，告訴人主張其不知被告丁○○等二人
      以其名義申請農舍興建云云，應係事後反悔，且見該約定
      事項未載明書面，而故為爭執，自無足取。
  (三)、此外，告訴人於前揭90年度偵字第3660號其告訴謝瑞英偽
      造文書案件，90年6月7日應檢察官偵查訊問時已明確陳稱
      ：「我已經先拿另一個印鑑章到代書處換回之前交付給代
      書之木頭章（該木頭章為辦理前述共有土地分割之用而交
      付），而印鑑證明的印鑑章，現在我這，而申請興建農舍
      執照之印章，就是之前交給謝瑞英之印章」等語（見該偵
      查卷第16頁反面）。雖告訴人嗣後改稱除其印鑑章外未曾
      寄放任何印章予證人謝瑞英云云；但經核對原審向彰化縣
      北斗地政事務所調取之前揭彰化縣埤頭鄉○○段第第651
      、651之1、651之2、651之3等地號土地辦理分割資料，其
      內土地登記申請書上，除告訴人丙○○之印鑑章印文外，
      尚有一楷體字跡之印文（即木頭章之印文，見原審卷第68
      頁）。而含告訴人在內之前揭土地其他共有人立具之土地
      複丈申請書上，更只有告訴人楷體字跡之印文（即木頭章
      之印文），尚未蓋用其印鑑章之印文（見原審卷第92頁至
      第93頁）。另核諸負責辦理前揭土地分割之證人游素端於
      偵查時亦證稱：「本件土地分割之業務也是我代辦的，告
      訴人之前有拿一個木頭章放在代書處，後來土地分割完成
      後他再拿一個印章來換回前一個木頭章。當初土地分割所
      蓋之章，是告訴人之前拿給我的木頭章，而且土地分割的
      文件都是我幫他蓋的」、「我於89年10月9日申請前述共
      有土地之分割，告訴人於委任時交付之木頭印章，我用於
      申請土地複丈，並蓋用於申請書上，嗣於89年11月20日左
      右，告訴人將木頭章拿回，因接下來手續只需印鑑章，不
      需之前木頭章」各等語（見第3660號偵查卷第26頁反面至
      第27頁、第30頁）；於本院前審審理時復到庭結證稱：「
      （問：告訴人有無曾經從你手中拿回兩顆木頭章？）剛開
      始要辦理分割的時候他有拿一顆木頭章，後來分割好要辦
      登記的時候他有拿一顆印鑑章來換回那顆木頭章。」「（
      問：是否告訴人親自交給你的？）對的，他自己拿到事務
      所交給我的。」「（問：告訴人當時有無委託你去刻他的
      印章？）沒有，我也沒有去刻他的印章」「（問：既然有
      拿一顆木頭章給你了，為何登記的時候又要拿印鑑章給你
      ？）要訂立分割契約書，在分割申請複丈的時候隨便印章
      就可以，但辦理登記的時候就要印鑑章。」「（問：你在
      原審作證有無供述告訴人從你手中拿回兩顆木頭章？）沒
      有。」「（問：告訴人這顆木頭章是否一直在你保管中？
      ）我都放在抽屜，抽屜沒有上鎖。但別人應不可能去拿這
      顆章」「（問：你有無將這顆木頭章交給甲○○？）沒有
      」「（問：為何申請農舍的申請書上的章與辦理土地分割
      資料上的印章鑑定結果是相同的？）我不清楚是否相同，
      那顆印章後來沒有用我就還他（指告訴人）了。是在辦理
      分割登記之前他就拿回去了」各等語（見本院前審卷第58
      頁至第60頁）。經核與證人謝瑞英於原審結證稱：「告訴
      人於辦理前述共有土地分割時，先拿出一般印章，後來再
      拿出印鑑章」等情相符（見原審卷第124頁）。參以被告
      甲○○僅係受委託代為申請上開農舍建造執照之人，衡情
      應無自行偽造告訴人上開印章之必要，益證其辯稱並無偽
      造上開印章云云，並非不可採。是本件告訴人於前述委託
      代書謝瑞英辦理共有土地分割案件時，確先曾提出一顆木
      頭印章，嗣再以印鑑章換回該顆木頭印章無疑。告訴人主
      張除其印鑑章外未曾寄放任何印章予證人謝瑞英云云，與
      事實不符，不足憑採。
  (四)、嗣原審將前述彰化縣北斗地政事務所92年3月5日所函送之
      前揭告訴人所共有之彰化縣埤頭鄉○○段第651、651之1
      、651之2、651之3等地號土地辦理分割資料，及彰化縣埤
      頭鄉公所92年1月14日所函送之上開自用農舍建照申請資
      料原本，送請法務部調查局就其上所蓋用之告訴人「丙○○」印文進行比對，結果發現上開自用農舍建照申請資料
      上所蓋用之「丙○○」印文，與告訴人等所共有之上開土
      地辦理土地分割資料上所蓋用之「丙○○」楷體印文（非
      印鑑章之印文）形體相合，特徵相符，研判可能出於同一
      印章等情，此有法務部調查局92年7月9日出具之鑑定通知
      書在卷足憑（見原審卷第135頁）。本院再將上開資料，
      連同被告杜鍚銘所提出附卷之印章1枚，再送請內政部警
      政署刑事警察局，以放大及特徵、重疊比對法鑑定結果，
      亦確認上開土地分割測量案、建照申請案上所留告訴人「
      丙○○」印文，均與卷附印章所蓋用之印文相符，有該局
      96年3月20日刑鑑字第0960037597號鑑定書在卷可憑。而
      如前述，告訴人所共有之上開土地辦理土地分割資料上所
      蓋用之「丙○○」楷體印文之印章，告訴人曾以其印鑑章
      換回，且參諸日常生活經驗，一般人對自己之印章，均會
      妥為保管，又該楷體印文之木頭印章告訴人復無失竊之紀
      錄，被告等二人焉能輕易取得該顆印章，並蓋用於前述自
      用農舍建照申請資料上？此除係告訴人所交付外，當無其
      他合理之解釋，是被告甲○○辯稱其申請資料上之印章，
      係告訴人所交付等語，應堪採信。至被告甲○○所提出附
      卷之告訴人名義同印章（附於原審卷），雖經法務部調查
      局鑑定結果，認其蓋用之印文，與上開告訴人等所共有土
      地辦理土地分割資料上所蓋用之「丙○○」楷體印文、自
      用農舍建照申請資料上所蓋用之「丙○○」印文不同（參
      見上述鑑定通知書）。但經本院比較上開刑事警察局與法
      務部調查局之鑑定方法及說明，上開刑事警察局之鑑定方
      法兼採將印文圖像放大數倍後，加以重疊比較印文特徵，
      並檢送套疊比對照片說明，顯然較法務部調查局之鑑定方
      法精密，而堪據為本件認定之證據。另被告甲○○對究係
      何人委託其申請上開農舍建造執照乙節，或稱係證人謝瑞
      英，或稱係被告丁○○，前後雖略有不同，但證人謝瑞英
      於偵查時已證稱係被告丁○○（即張惠齡之夫）所委託，
      被告丁○○亦自承係其委託被告甲○○申請的，是本院認
      應係被告丁○○所委託，較為可採。被告甲○○供稱係證
      人謝瑞英所委託，應係時間較久，一時口誤所致，尚難據
      此即資為不利於被告甲○○之認定。均併此敘明。
  (五)、再者，檢察官於前揭90年度偵字第3660號偽造文書一案中
      ，曾對被告丁○○之妻張惠齡、被告甲○○、告訴人丙○○及證人謝瑞英等人進行測謊，結果證人謝瑞英對其未參
      與申請農舍建照事宜、被告甲○○對告訴人有找其申請農
      舍建照、張惠齡對告訴人曾找被告甲○○申請農舍建照等
      問題，經測試均呈情緒波動反應，研判有說謊，固有法務
      部調查局出具之測謊報告書影本一份可稽。惟測謊鑑定，
      形式上須符合測謊基本要件，始得賦予證據能力，且必實
      質上符合待證事實需求，始生測謊實體價值之判斷而得賦
      予證明力，如未加區分測謊證據之屬性，即逕認具有證據
      能力，與證據法則自屬有違。故測謊程序形式要件之檢驗
      ，如：須受測人同意配合、依賴施測人員之技術與經驗、
      測謊儀器須良好且運作正常、受測人身心及意識狀態須正
      常等項茍缺其一，即足以動搖測謊整體結構而影響測謊結
      果之實質。本件測謊鑑定報告書僅記載採控制問題法之鑑
      定結果，至就受測人受測時是否同意進行測謊及其當時身
      心狀態、意識如何，施測人是否具備專業訓練資格，施測
      過程中所採檢測方法與題組暨受測人對題組發問時反應之
      圖型紀錄，測謊儀器運作情形及施測環境有無干擾等之鑑
      定經過事項，俱未記載，與刑事訴訟法第206條第1項、第
      208條第2項之規定已有未合；且本件待證事實應為告訴人
      於訂立土地買賣契約時，有無口頭同意，日後以其名義申
      請自用農舍建照，及告訴人有無將印章交付被告甲○○，
      前揭測謊鑑定所擬發問題組，自是失之簡略而不夠周延，
      則上開測謊鑑驗程序之基本要件能否謂無瑕疵，即不無研
      求餘地。況測謊鑑定結果，如就否認犯罪有不實之情緒波
      動反應時，雖僅得供審判上之參酌，但不得採為有罪判決
      之唯一憑據，是本件自難僅憑上開測謊報告書遽採為不利
      於被告等人論罪之判斷基礎。
五、綜上所述，本件告訴人之指訴既容有存疑，復與事實不符，
    而公訴意旨起訴之論據及本院調查所得，均缺乏積極之證據
    足以證明被告等二人確有行使偽造私文書之犯行，而前述之
    測謊鑑驗程序既有瑕疵，且不得採為有罪判決之唯一憑據，
    當無從認定被告二等人確有告訴人指訴各情。此外復查無其
    他確切證據足以證明被告等二人確有行使偽造私文書之犯行
    ，是其二人之犯罪並不能證明。原審調查後，以被告等二人
    之犯罪並不能證明而為無罪之判決，核無違誤。檢察官上訴
    意旨仍執前詞，指摘原判決不當，並無理由，應予駁回。
據上論斷，應依刑事訴訟法第368條，判決如主文。
本案經檢察官乙○○到庭執行職務。
中　　華　　民　　國　　96　　年　　5 　　月　　10　　日
            刑事第六庭    審判長法  官  李　文　雄
                                法  官  張  恩  賜
                                法  官  邱  顯  祥
上列正本證明與原本無異。
如不服本判決應於收受送達後十日內向本院提出上訴書狀，其未
敘述上訴之理由者並得於提起上訴後十日內向本院補提理由書（
均須按他造當事人之人數附繕本）。
                                書記官　陳　桂　芬
中　　華　　民　　國　　96　　年　　5 　　月　　10　　日
